【裁判字號】    98,交聲,2130
【裁判日期】    980820
【裁判案由】    交管條例聲異
【裁判全文】
臺灣板橋地方法院交通事件裁定        98年度交聲字第2129號
                                    98年度交聲字第2130號
原處分機關  交通部公路總局臺北區監理所
第一處分之
受處分人即
異  議  人  林豐富
第二處分之
受處分人即
異  議  人  甲○○
上列受處分人因違反道路交通管理處罰條例案件，對於交通部公
路總局臺北區監理所民國九十八年六月二十九日所為之二處分（
第一處分案號：北監自裁字第裁40-ZIA032478號〈下稱第一處分
〉、第二處分案號：北監自裁字第裁00-000000000號〈下稱第二
處分〉），聲明異議，本院裁定如下：
    主  文
交通部公路總局臺北區監理所民國九十八年六月二十九日所為之
北監自裁字第裁40-ZIA032478號處分及北監自裁字第裁00-00000
0000號處分，均撤銷。
林豐富汽車行駛於高速公路，行車速度超過規定之最高速限（四
十公里以上未滿六十公里），處罰鍰新臺幣伍仟捌佰元，並記違
規點數壹點。
甲○○不罰。
    理  由
一、異議意旨略以：第一處分之受處分人即異議人林豐富駕駛其
    妻（即第二處分之受處分人即異議人）甲○○所有之車號97
    19-RJ 號自用小客車固有於民國九十八年二月一日上午八時
    二十四分許，行駛於國道三號高速公路北向十三點七公里處
    有超速之違規行為。惟所有儀器皆有誤差值，本件超速採證
    照片上所顯示異議人林豐富駕車超速之速度恰為時速一百五
    十公里，若包含誤差值，可能速度不足一百五十公里，即限
    速九十公里，超速未滿六十公里。本於有利當事人之原則。
    為此，請求鈞院將原處分機關所為之第一、二處分均撤銷云
    云。
二、原處分機關交通部公路總局臺北區監理所裁罰事實及意見略
    以：第二處分之受處分人即異議人甲○○所有之上開小客車
    於九十八年二月一日上午八時二十四分許，在國道三號高速
    公路北向十三點七公里處，因有「速限九十公里，經雷達（
    射）測定行速為一百五十公里，超速六十公里」之違規行為
    ，經舉發機關內政部警政署國道公路警察局第九警察隊七堵
    小隊依道路交通管理處罰條例第四十三條第一項第二款規定
    ，對汽車所有人甲○○逕行舉發，嗣舉發機關將本件舉發通
    知單移送聯移送本所處理，本件上開小客車所有人甲○○則
    申請歸責於駕駛人即第一處分之受處分人林豐富。第二處分
    之受處分人林豐富曾於九十八年三月二十日向本所提出陳述
    意見，經本所轉請舉發機關查覆結果略以：經查本案使用之
    雷射測距測速儀器（器號UX091098）業經經濟部標準檢驗局
    於九十七年十二月二十二日檢定合格，其合格性及適用性均
    合乎檢驗及使用規範；該儀器是屬於直線不易擴散的光束，
    且光束狹窄，使得二車同時被偵測到的機會等於零，車輛超
    過所設定速限立即被鎖定，採證照片中「十字絲」所指車輛
    即為超速車輛。本案林君所提供「警察雷射測速證據（上）
    」案例，該作者（臺灣高等法院法官）觀點，亦支持本隊以
    雷射儀器進行交通違規取證；基此，本隊依法舉發並無違誤
    等語。本所調查後，仍認異議人林豐富前開違規事實屬實，
    遂依道路交通管理處罰條例第四十三條第一項第二款、第四
    項、第六十三條第一項第三款、第八十五條第一項規定，以
    第一處分對汽車駕駛人即異議人林豐富裁處罰鍰新臺幣（下
    同）八千元，並記違規點數三點，及施以道路交通安全講習
    ；另依道路交通管理處罰條例第四十三條第三項（裁決書誤
    載為第四項）規定，以第二處分對汽車所有人即異議人甲○
    ○裁處吊扣汽車牌照三個月云云。
三、按汽車行駛於高速公路、快速公路或設站管制之道路，不遵
    使用限制、禁止、行車管制及管理事項之管制規則而有下列
    行為者，處汽車駕駛人新臺幣三千元以上六千元以下罰鍰：
    一、行車速度超過規定之最高速限或低於規定之最低速限。
    道路交通管理處罰條例第三十三條第一項第一款定有明文。
    復按汽車駕駛人行車速度超過規定之最高速限或低於規定之
    最低速限者，當場不能或不宜攔截製單舉發者，得對汽車所
    有人逕行舉發處罰；第一項逕行舉發，應記明車輛牌照號碼
    、車型等可資辨明之資料，以汽車所有人為被通知人製單舉
    發，道路交通管理處罰條例第七條之二第二項第九款、第四
    項亦定有明文。另按本條例之處罰，受舉發違反道路交通管
    理事件之受處罰人，認為受舉發之違規行為應歸責他人者，
    應於舉發違反道路交通管理事件通知單應到案日期前，檢附
    相關證據及應歸責人相關證明文件，向處罰機關告知應歸責
    人，處罰機關應即另行通知應歸責人到案依法處理。逾期未
    依規定辦理者，仍依本條例各該違反條款規定處罰。依本條
    例規定逕行舉發或同時併處罰其他人之案件，推定受逕行舉
    發人或該其他人有過失，道路交通管理處罰條例第八十五條
    第一項、第四項分別定有明文。再按交通法庭認為聲明異議
    有理由或聲明異議雖無理由而原處分不當或違法者，應以裁
    定將原處分經聲明異議部分撤銷，並自為裁定，但因原處分
    機關無管轄權而撤銷之者，應移送有管轄權之機關，道路交
    通案件處理辦法第二十條亦定有明文。
四、經查：
  (一)查第一處分之異議人林豐富駕駛第二處分之異議人甲○○所
    有之上開小客車於九十八年二月一日上午八時二十四分許，
    在國道三號高速公路北向十三點七公里處，因有「速限九十
    公里，經雷達（射）測定行速為一百五十公里，超速六十公
    里」之違規行為，經舉發機關對汽車所有人即第二處分之異
    議人甲○○逕行舉發，嗣舉發機關將本件舉發通知單移送聯
    移送原處分機關處理，第二處分之異議人甲○○則申請歸責
    於駕駛人即第一處分之異議人林豐富。嗣經原處分機關調查
    後仍認定異議人林豐富駕車有前開違規行為而對之以第一處
    分予以裁處罰鍰八千元，並記違規點數三點，及施以道路交
    通安全講習，另以第二處分對異議人甲○○裁處吊扣汽車牌
    照三個月之事實，為異議人二人與原處分機關所不爭執，並
    有舉發通知單二紙、第一處分及第二處分之裁決書二紙、上
    開小客車違規照片一張在卷可參，是此部分之事實自堪認定
    。
  (二)異議人二人固均坦認異議人林豐富駕駛上開小客車有超速之
    違規事實，惟均以：雷射測距測速儀器有誤差值，當以有利
    當事人之認定等語置辯。查本件舉發機關之執勤員警所使用
    之雷射測距測速儀器（器號UX019098），業經經濟部標準檢
    驗局於九十七年十二月二十二日檢定合格，其合法性及適用
    性均合乎檢驗及使用規範；該儀器是屬於直線不易擴散的光
    束，且光束狹窄，使得二車同時被偵測到的機會等於零，車
    輛超過所設定速限立即被鎖定，採證相片中「十字絲」所指
    之車輛即為超速車輛一節，此有內政部警政署國道公路警察
    局第九警察隊九十八年五月二十五日公警九交字第09809711
    65號書函一份在卷可參，是衡諸經濟部標準檢驗局乃負責國
    家標準制定及檢驗之機構，其檢驗後發給之證書自有公信力
    ，復無證據證明該儀器有何等故障或失準情事，堪認本件舉
    發機關之執勤員警執以採證之雷射測速器之準確度當值信賴
    。然上開雷射測距測速儀器雖經經濟部標準檢驗局檢定合格
    ，惟依該局於九十五年九月十九日公告，九十六年一月一日
    實施之雷射測速儀檢定檢查技術規範CNMV203 第一版第三條
    第三點第七項第三款規定：雷射測速儀之速率偵測準確度檢
    定公差在時速正二公里，負三公里之間，此有該雷射測速儀
    檢定檢查技術規範一份附卷可按。再者，超速違規行為乃屬
    於不確定法律概念之事實認定範疇，並非基於司法本身功能
    上之界限而無法掌握，其判斷範圍並不屬於高度科技性、專
    業性及屬人性之專業判斷，亦非係獨立專家委員會所作成之
    決定。而在證據方法（科學儀器測量）不可克服的誤差值所
    生之寬容值概念，存在著證據證明力不足之事實問題，而提
    供一個免責的範圍，此應屬於法定構成要件是否該當之判斷
    問題，並非行政機關之裁量權，是以超速違規舉發之寬容值
    並不屬於判斷餘地之範疇，行使司法審查之交通法庭對之仍
    得為全面之審查。據此，本件異議人駕車固經上開檢定合格
    之雷射測距測速儀器測得其行車速度恰為時速一百五十公里
    ，然該偵測速率依法令規範既存有上述之誤差（寬容值），
    本件即不能排除異議人林豐富駕車遭該雷射測距測速儀器拍
    照採證時之實際速率尚有低於時速一百五十公里之可能。從
    而，基於上述說明，本件雷射測距測速儀器依法令規範既存
    有不可克服之誤差（寬容值）存在，於測得本件超速違規恰
    為時速一百五十公里之數值時仍存有證據證明力不足之問題
    ，而此一數值之認定與否又涉及到第一處分之異議人林豐富
    、第二處分之異議人甲○○是否該當於道路交通管理處罰條
    例不同條文之處罰與否，對異議人二人於憲法所保障之財產
    權、行為自由等基本權利影響甚鉅，參以刑事法中證據法則
    之「罪證有疑，利歸被告」原則，本件自當對異議人二人為
    有利之解釋，故本件超速違規恰為時速一百五十公里之數值
    應扣除不可克服之誤差（寬容值）後，當認異議人林豐富於
    上揭時地駕車之行車速度應該當於超過前述路段（速限九十
    公里）之四十公里以上未滿六十公里，而非超速六十公里。
  (三)復關於汽車駕駛人行駛高速公路，行車速度超過規定之最高
    時速六十公里以上之違規舉發適用條款規定乙案，經函洽法
    務部意見，按汽車駕駛人如有駕駛汽車行車速度超過規定之
    最高時速六十公里以上者，道路交通管理處罰條例第四十三
    條第一項第二款對此種高速危險駕駛行為定有加重處罰規定
    ，要屬本條例第四十條有關一般道路行車超速處罰之特別規
    定，亦係本條例第三十三條第一項第二款有關高速公路、快
    速公路或設站管制道路行車超速處罰之特別規定，故不論汽
    車駕駛人行駛何種道路，其行車速度超過規定之最高時速六
    十公里以上之重大行為，依本條例第四十三條第一項第二款
    規定舉發處罰，應屬適法（交通部九十六年十月十八日交路
    字第0960052469號函釋意旨可資參照）。揆諸前述說明，本
    件異議人林豐富於上揭時地駕車之行車速度應該當於超過前
    述路段（速限九十公里）之四十公里以上未滿六十公里，而
    非超速六十公里一情，既如前述，則異議人林豐富所該當違
    反之法條當為道路交通管理處罰條例第三十三條第一項第一
    款規定之：「按汽車行駛於高速公路、快速公路或設站管制
    之道路，不遵使用限制、禁止、行車管制及管理事項之管制
    規則而有下列行為者，處汽車駕駛人新臺幣三千元以上六千
    元以下罰鍰：一、行車速度超過規定之最高速限或低於規定
    之最低速限。」，而非違反同條例第四十三條第一項第二款
    規定之：「汽車駕駛人，駕駛汽車有下列情形之一者，處新
    臺幣六千元以上二萬四千元以下罰鍰，並當場禁止其駕駛：
    二、行車速度，超過規定之最高時速六十公里以上。」應屬
    當然。
  (四)依上，本件異議人林豐富駕車超速違規所該當違反之法條當
    為道路交通管理處罰條例第三十三條第一項第一款規定，而
    非同條例第四十三條第一項第二款規定，而依同條例第三十
    三條各項之規定中並無如同條例第四十三條第三項、第四項
    所規定有超速達最高時速六十公里以上需再處以「吊扣汽車
    牌照三個月」及「施以道路交通安全講習」之處罰，則原處
    分機關對第一處分之異議人林豐富之處罰因適用法律有誤（
    即原應適用同條例第三十三條第一項第一款規定，卻誤適用
    同條例第四十三條第一項第二款規定），遂誤再引用同條例
    第四十三條第三項規定，對第二處分之異議人甲○○裁處吊
    扣汽車牌照三個月之處罰，自屬違誤。
五、綜上所述，堪認異議人二人前揭所辯，尚屬可採。是本件第
    一處分之異議人林豐富於上揭時地駕車之行車速度應該當於
    超過前述路段（速限九十公里）之四十公里以上未滿六十公
    里，而非超速六十公里，則原處分機關未考量雷射測距測速
    儀器速率偵測準確度存有不可克服之誤差（寬容值），遽認
    本件超速違規仍為測得數據之時速一百五十公里數值，遂依
    道路交通管理處罰條例第四十三條第一項第二款、第四項、
    第六十三條第一項第三款、第八十五條第一項規定，以第一
    處分對汽車駕駛人即異議人林豐富裁處罰鍰八千元，並記違
    規點數三點，及施以道路交通安全講習，另依道路交通管理
    處罰條例第四十三條第三項規定，以第二處分對汽車所有人
    即異議人甲○○裁處吊扣汽車牌照三個月，其所為之此二處
    分在認事用法上即均有違誤，自應均由本院加以撤銷。然異
    議人林豐富駕車於上揭時地確有超速違規行為（超過規定之
    最高速限四十公里以上未滿六十公里）已然明確，如前所述
    。揆諸首揭法條規定及說明，本件自應由本院將原處分撤銷
    ，並參以行政罰法第十八條規定之裁量要素，即審酌異議人
    林豐富駕車之超速違規情節非輕，即令扣除不可克服之誤差
    （寬容值）後，仍將近超過規定之最高速限六十公里，所生
    危害程度，應受責難程度等一切情狀（按違反道路交通管理
    事件統一裁罰基準表屬於行政程序法第一百五十九條第二項
    第二款所規定之裁量基準，屬於行政權之原處分機關行使裁
    量權時固受其拘束，惟從憲法所規範之權力分立原則下之司
    法權即交通法庭對交通裁罰處分行使司法審查及裁量權之法
    律解釋及適用上，該統一裁罰基準表僅得作為參考依據，而
    無從作為拘束司法權即交通法庭行使司法審查及裁量權之強
    制規定），改依道路交通管理處罰條例第三十三條第一項第
    一款、第六十三條第一項第一款規定，諭知異議人林豐富如
    主文第二項所示之處罰，另違反道路交通管理處罰條例第三
    十三條第一項第一款規定，並無再對汽車所有人處以「吊扣
    汽車牌照三個月」之處罰，是再改諭知異議人甲○○不罰，
    以資適法。
據上論斷，應依道路交通管理處罰條例第八十七條第二項、第三
十三條第一項第一款、第六十三條第一項第一款，道路交通案件
處理辦法第二十條前段，裁定如主文。
中    華    民    國    98    年    8     月    20    日
                  交通法庭    法  官  林家賢
上列正本證明與原本無異。
如不服本裁定，應於裁定送達後五日內向本院提出抗告狀（應附
繕本），上訴於臺灣高等法院。
                              書記官  林政良
中    華    民    國    98    年    8     月    20    日


司法院資訊處製作；財團法人民間司法改革基金會備份。
